【裁判字號】    98,易,249
【裁判日期】    990526
【裁判案由】    業務侵占
【裁判全文】
臺灣高雄地方法院刑事判決               98年度易字第249號
公  訴  人  臺灣高雄地方法院檢察署檢察官
被      告  甲○○
上列被告因業務侵占案件，經檢察官提起公訴（97年度偵字第58
75號），本院判決如下：
    主  文
甲○○犯業務侵占罪，處有期徒刑壹年拾月。緩刑伍年，並應向
被害人支付如附表一所示之金額。
    事  實
一、甲○○自民國94年10月11日起擔任址設高雄巿左營區○○路
    258 號「捷卡汽業有限公司」（下稱：捷卡汽車公司，對外
    營業名稱為捷雅汽車）之會計，負責會計事項之處理，為從
    事業務之人。詎甲○○竟利用其上開職務上機會，意圖為自
    己不法所有，而基於業務侵占之單一犯意，自94年12月14日
    起至96年11月3 日止，接續將自己持有捷卡汽車公司客戶所
    交付之如附表二、三、四所示之修車款項，變易持有為所有
    之意思予以侵占入己（各筆款項侵占時間、交款客戶名稱、
    侵占金額均詳如附表二、三、四所示），共計侵占金額達新
    臺幣（下同）2,010,075 元。嗣因捷卡汽車公司負責人丙○
    ○查覺公司現金流量不足，報警而循線查獲上情。
二、案經捷卡汽車公司代表人丙○○訴由高雄市政府警察局左營
    分局移送臺灣高雄地方法院檢察署檢察官偵查起訴。
    理  由
壹、證據能力方面；
一、按被告以外之人於審判外之陳述，雖不符同法第159 條之1
    至159 條之4 之規定，而經當事人於審判程序同意作為證據
    ，法院審酌該言詞陳述或書面陳述作成時之情況，認為適當
    者，亦得為證據。當事人、代理人或辯護人於法院調查證據
    時，知有第159 條第1 項不得為證據之情形，而未於言詞辯
    論終結前聲明異議者，視為有前項之同意，刑事訴訟法第15
    9 條之5 第2 項定有明文。查本判決以下所引傳聞證據，均
    經當事人於法院調查證據時，知有第159 條第1 項不得為證
    據之情形，而未於言詞辯論終結前聲明異議，本院審酌上開
    證據作成時並無不合法定程序之情形，認為適當，依上開說
    明，應均有證據能力。
貳、實體部分：
一、訊據被告甲○○坦承自94年10月11日擔任捷卡汽車公司會計
    ，及於96年4 月起確有侵占附表四附註欄註明「＊」所示之
    各筆款項之業務侵占犯行，然否認其他如附表二、三、四所
    示款項之業務侵占犯行，辯稱：「伊自96年4 月16日起方有
    侵占公司附表四附註欄標明「＊」之款項，其餘未侵占之款
    項，應係公司帳務問題，且於96年4 月前公司內尚有一名接
    待小姐，於伊不在時亦可收款，伊侵占金額並未如此龐大」
    云云。然查：
(一)、被告自94年10月11日在捷卡汽車公司擔任會計，負責處理公
    司收款等會計業務，為從事業務之人，然被告利用其職務上
    機會，於上開時間，將持有如附表二、三、四所示客戶繳交
    款項，侵占入己，而共計侵占達2,010,075 元之事實，業據
    捷卡汽車公司負責人即證人丙○○於警詢、偵查及本院審理
    中指證甚詳（見警卷1-3 ，偵卷5-6 、23-27 頁、本院易字
    卷40-43 頁），參以被告坦承確有侵占如附表四附註欄標明
    「＊」所示之款項（本院審易卷第55頁）一情，並有94年12
    月至96年11月之捷卡汽車公司維修計費單18本（手寫或電腦
    列印，共計408 份）、94年12月及95年度捷卡汽車工單使用
    管制表1 本，96年度捷卡汽車工單使用管制表1 本，94及95
    年度捷卡汽車日報表1 本、及96年度捷卡汽車日報表1 本可
    資佐證。
(二)、捷卡汽車公司之收款流程，係對前來維修汽車之客戶，先開
    立維修計費單（下稱工單，一式二聯），經登記在工單使用
    管制表及登載在電腦上，並於客戶繳款時，在工單上手寫或
    戳記付訖意旨（其中一聯留底，另一聯交付客戶收執），並
    在工單使用管制表及電腦進行銷帳動作（即將電腦存檔之工
    單之應收帳款歸零），嗣由被告將每日收款隨同日報表交付
    負責人丙○○，供丙○○查核等節，並經證人丙○○於警詢
    、偵查及本院審理中、證人楊津於本院審理中證述詳盡。
    而經核上開如附表二至四所示款項之工單、工單使用管制表
    、日報表，於各該筆修車款項之工單（含手寫或電腦工單）
    中確實均有手寫收款、付訖戳記，或應收帳款歸零等客戶付
    款意旨（其中部分無手寫之工單，其電腦列印工單上應收帳
    款均已歸零而完成銷帳，且工單使用管制表上亦有相同之收
    款之記載《在工單使用管制表上備註欄處以記載現金、信用
    卡或應收票據等收款方式表示已收款》），足見如附表二至
    四所示各該筆款項確實均已經客戶交付，然被告於每日交予
    負責人丙○○查核收入時，卻未交付上開款項，有上開94年
    12 月 至96年11月之捷卡汽車公司維修計費單、捷卡汽車公
    司工單使用管制表及日報表可資佐證，參以被告亦不否認如
    附表二至四所示款項並未入帳一情（見偵卷39-40 頁），綜
    上事證，已足堪認定被告確將如附表二、三、四將持有之客
    戶交款佔為己有之事實。至上開工單使用管制表雖有少部分
    款項收款情形與工單不符，然工單係屬原始收據，自較工單
    上之已收款記載為可採，且負責捷卡汽車公司94年12月至96
    年3 月之工單管制表之證人楊津亦於本院審理中解釋證稱
    其時有對照日報表記載工單使用管制表情形，是以上開不符
    部分，自不足為有利被告之認定。
(三)、被告雖辯稱：伊有承認的部分才有侵占，未承認部分，可能
    是公司帳務流程出問題，且收款、工單製作工作在證人楊津
    96年3 月31日離職前亦有經手云云。證人丙○○固證稱：
    會計不在時，會由接待小姐楊津收款等語（見偵卷23-2 5
    頁）；證人即櫃臺接待人員楊津（於96年3 月31日離職）
    亦到庭證述：伊負責委修計費單、工單使用管制表及結帳，
    結帳後會收到抽屜內，如會計不在，會逐筆報告等語（見本
    院易字卷80-81 頁）。惟經核捷卡汽車公司所提出94年12月
    至96年3 月31日證人楊津離職前之工單使用管制表有多筆
    如附表二、三、四所示款項之收款情形與各該筆款項之工單
    相符，僅有日報表有所缺漏，如非被告特意隱匿，豈可能出
    現此種情形，況於證人楊津離職後（即96年4 月1 日起）
    ，仍有日報表之款項少於工單之情形，以上開收款過程及相
    關工單、工單使用管制表大致相符，然被告負責交付之每日
    收款確有如附表二、三、四之款項短缺之情形，足認被告託
    詞未承認部分之款項係公司帳務出問題，而否認侵占之辯解
    ，顯屬卸責之詞，而屬無據。
(四)、至被告另辯稱：有把帳款先行挪用，但事後有將部分帳款歸
    還時，侵占金額並未如此龐大等語（警卷第4-5 頁），然侵
    占係屬即成犯，被告一經侵占，犯行即行成立，縱事後有歸
    還之舉，然亦無礙其侵占犯行之成立，況被告復並未提出相
    關款項歸還之證據，是被告此部分之辯解亦無可採。
(五)、綜上所述，本件事證明確，被告之犯行堪以認定。
二、核被告所為，係犯刑法第336 條第2 項之業務侵占罪。被告
    所為如附表二、三、四所示多次之業務侵占行為，時間密接
    ，各該當於同一犯罪構成要件，且侵害同一法益，依社會健
    全通念，咸認其各舉動之獨立性極為薄弱，適宜視為一個行
    為較為合理，使各舉動構成一單一之犯罪行為，給予一個法
    律評價，接續犯，應以一罪論之。至公訴人認被告自94年12
    月起至95年6 月30日止業務侵占犯行成立連續犯，尚有未合
    。又被告雖自94年12月起開始業務侵占犯行，然其侵占犯行
    持續至刑法修正施行後之96年11月間，是本件被告業務侵占
    犯行，應無新舊法比較之問題，應依修正後刑法相關規定處
    斷之，併此敘明。審酌被告不思忠實履行職務責任，反伺機
    侵占如附表二、三、四所示數百筆修車款項，造成告訴人捷
    卡汽車公司莫大之財產損失，誠屬不該。惟念被告於本院審
    理中坦承部分犯行不諱，非無悔意，且業與告訴人捷卡汽車
    公司達成和解，有本院98年度附民字第164 號和解筆錄1 份
    存卷等一切情狀，量處如主文所示之刑。
五、查被告於5 年內未曾因故意犯罪受有期徒刑以上刑之宣告，
    有臺灣高等法院被告前案紀錄表可憑，其因一時失虞，而有
    本件各次侵占犯罪，惟犯後均已知所悔悟，經此偵審程序及
    刑之宣告後，應知警惕，信無再犯之虞，本院因認所宣告之
    刑以暫不執行為適當，併予宣告緩刑5 年，以啟自新。又緩
    刑宣告，得斟酌情形，命犯罪行為人向被害人支付相當數額
    之財產上損害賠償；刑法第74條第2 項第3 款定有明文。本
    院審酌告訴人捷卡汽車公司與被告所達成之和解條件（詳如
    附表一所示）及被告犯行之危害程度各情，本院因認於被告
    緩刑期間課予如附表一所示之負擔，乃為適當，爰依刑法第
    74條第2 項第3 款宣告之，以彌補其對告訴人捷卡汽車公司
    所生損害。
四、公訴意旨略以：被告除上開經論罪科刑之業務侵占犯行，尚
    侵占以下(一)至(三)點所列各筆款項，而亦涉犯業務侵占罪嫌。
    然按犯罪事實應依證據認定之，無證據不得認定犯罪事實；
    不能證明被告犯罪，應諭知無罪之判決，刑事訴訟法第154
    條第1 項、第301 條第1 項前段定有明文。經查：
(一)、原起訴書附表二編號47、127 之款項及原起訴書附表二編號
    97之款項：經核該二筆款項係經日報表內列入現金收入，有
    各該筆款項之日報表可證，足認被告並未將各該筆款項侵占
    入己。另原起訴書附表編號97之款項金額為零，且核卷附之
    工單亦無金額之記載，顯見並無該筆客戶收款，自無所可能
    為侵占。
(二)、原起訴書附表二編號74、83、116 、124 、169 、187 、19
    8 之款項：經核上開各筆款項，於工單及工單使用管制表均
    列為應收款項、或應收票據，有各該筆款項之工單、工單使
    用管制表為證，並無證據證明確為客戶已交付之已收款項，
    自無法證明被告就此有業務侵占犯行。
(三)、原起訴書附表三編號182 、183 、188 、192 、194 、195
    、196 、198 之款項：上開各筆款項部分，被告否認有業務
    侵占犯行，且告訴人復無法提出此部分之日報表佐證被告確
    實有侵占行為，自無法證明被告確實有此部分之業務侵占。
(四)、綜上，並無證據證明被告確有上開(一)至(三)部分所列款項之業
    務侵占犯行，依前開說明，無法證明被告犯罪，依法原應為
    無罪之諭知，然因公訴人認上開部分如成立犯罪，與前開被
    告經論罪科刑部分，有連續犯裁判上一罪或接續犯之包括一
    罪關係，爰不另為無罪之諭知。
據上論斷，應依刑事訴訟法第299 條第1 項前段，刑法第336 條
第2 項、第74條第1 項第1 款、第2 項第3 款，刑法施行法第1
條之1 ，判決如主文。
本案經檢察官乙○○到庭執行職務。
中    華    民    國    99    年    5     月    26    日
                  刑事第十一庭  審判長法  官  黃三友
                                      法  官  林俊寬
                                      法  官  陳億芳
以上正本證明與原本無異。
如不服本判決應於收受送達後10日內向本院提出上訴書狀，並應
敘述具體理由；如未敘述上訴理由者，應於上訴期間屆滿後20日
內向本院補提理由書（均須按他造當事人之人數附繕本）「切勿
逕送上級法院」。
中    華    民    國    99    年    5     月    27    日
                                      書記官  林靜慧
┌───────────────────────────────────────────────┐
│附表一                                                                                        │
├───┬─────┬─────────────────────────────────────┤
│被害人│給付之總額│給付之方式                                                                │
├───┼─────┼─────────────────────────────────────┤
│捷卡企│新臺幣壹佰│第一期於民國九十八年五月十二日給付新台幣壹拾萬元（已依約履行完畢），餘款玖│
│業有限│萬元      │拾萬元，分六十期給付，自民國九十九年六月份開始，按月於每月十五日給付新台幣│
│公司  │          │壹萬伍仟元至清償完畢為止。                                                │
└───┴─────┴─────────────────────────────────────┘
中華民國刑法第336條
（公務公益侵占罪、業務侵占罪）
對於公務上或因公益所持有之物，犯前條第 1 項之罪者，處 1
年以上 7 年以下有期徒刑，得併科 5 千元以下罰金。
對於業務上所持有之物，犯前條第 1 項之罪者，處 6 月以上
5 年以下有期徒刑，得併科 3 千元以下罰金。
前二項之未遂犯罰之。

司法院資訊處製作；財團法人民間司法改革基金會備份。
